ACORDAO-COMPLETO-2534652

ACÓRDÃO 2853/2022 ATA 16/2022 - PRIMEIRA CÂMARA

VISTOS, relatados e discutidos estes autos de Tomada de Contas Especial instaurada pelo Ministério do Turismo, em desfavor do Sr. João Luiz dos Santos Moreira e da Federação Brasileira de Convention & Visitors Bureaux, em razão da não comprovação da regular aplicação dos recursos repassados, por meio do Convênio 383/2004, registro Siafi 517923, tendo por objeto "Desenvolver estrutura curricular  e metodologia de cursos de gestão para gestores dos Conventions Visitors Bureaux e profissionais no setor de eventos no Brasil", 
ACORDAM os Ministros do Tribunal de Contas da União, reunidos em sessão de 1ª Câmara, ante as razões expostas pelo Relator, em:
9.1. arquivar o processo, sem julgamento de mérito, em virtude da ausência de pressuposto de constituição e de desenvolvimento válido e regular do processo, em relação ao Sr. João Luiz dos Santos Moreira  e à Federação Brasileira de Convention & Visitors Bureaux, nos termos do art. 212, c/c o inciso II do art. 169 do Regimento Interno do TCU; e
9.2. enviar cópia deste Acórdão ao Ministério do Turismo, ao espólio e/ou herdeiros do Sr. João Luiz dos Santos Moreira e à Federação Brasileira de Convention & Visitors Bureaux, para ciência.

Tomada de Contas Especial instaurada pelo Ministério do Turismo, em desfavor do Sr. João Luiz dos Santos Moreira e da Federação Brasileira de Convention & Visitors Bureaux, em razão da não comprovação da regular aplicação dos recursos repassados, por meio do Convênio 383/2004, registro Siafi 517923, tendo por objeto Desenvolver estrutura curricular  e metodologia de cursos de gestão para gestores dos Conventions Visitors Bureaux e profissionais no setor de eventos no Brasil.

Primeira Câmara

Ministério do Turismo.

3. Responsáveis: Federação Brasileira de Convention & Visitors Bureaux (03.487.391/0001-09); João Luiz dos Santos Moreira (XXX.061.890-XX).

13.1. Ministros presentes: Walton Alencar Rodrigues (Presidente), Benjamin Zymler e Jorge Oliveira.
13.2. Ministro-Substituto presente: Augusto Sherman Cavalcanti (Relator).

AUGUSTO SHERMAN

Adoto, como relatório, excerto da instrução elaborada por Auditor lotado na SecexTCE (peça 94) , anuída pelos dirigentes da unidade (peças 95-96) , bem como pelo MP/TCU (peça 97) :
"INTRODUÇÃO
1.	Cuidam os autos de tomada de contas especial instaurada pelo Ministério do Turismo, em desfavor do Sr. João Luiz dos Santos Moreira (CPF: XXX.061.890-XX) e da Federação Brasileira de Convention & Visitors Bureaux (CNPJ: 03.487.391/0001-09) , em razão da não comprovação da regular aplicação dos recursos repassados, por meio do Convênio 383/2004, registro Siafi 517923 (peça 7) , firmado entre o Ministério do Turismo e a Federação Brasileira de Convention & Visitors Bureaux, cujo objeto consistiu em 'Desenvolver estrutura curricular  e metodologia de cursos de gestão para gestores dos Conventions Visitors Bureaux e profissionais no setor de eventos no Brasil'.
HISTÓRICO
2.	Em 22/1/2020, com fundamento na IN/TCU 71/2012, alterada pela IN/TCU 76/2016 e DN/TCU 155/2016, o Coordenador de Execução e Acompanhamento de Convênios do Ministério do Turismo autorizou a instauração da tomada de contas especial (peça 1) . O processo foi registrado no sistema e-TCE com o número 476/2020.
3.	O Convênio 383/2004, registro Siafi 517923, foi firmado no valor de R$ 1.708.750,00, sendo R$ 1.281.563,00 à conta do concedente e R$ 427.187,00 referentes à contrapartida do convenente. Teve vigência de 28/12/2004 a 30/11/2006, com prazo para apresentação da prestação de contas em 29/1/2007. Os repasses efetivos da União totalizaram R$ 1.281.563,00 (peças 9 e 18) .
4.	A prestação de contas e complementações enviadas pela entidade convenente foram analisadas por meio da Nota Técnica 43/2010 (peça 58) , do Parecer de Análise 45/2011 (peça 61) e do Parecer Financeiro 635/2019 (peça 65) .
5.	O fundamento para a instauração da Tomada de Contas Especial, conforme consignado na matriz de responsabilização elaborada pelo tomador de contas (peça 83) , foi a constatação das seguintes irregularidades: 
- Não comprovação da execução física e/ou financeira do objeto do convênio.
- Ausência parcial de documentação de prestação de contas dos recursos federais repassados à Federação Brasileira de Convention & Visitors Bureaux, no âmbito do convênio descrito como 'O PRESENTE CONVENIO TEM POR OBJETO DESENVOLVER ESTRUTURA CURRICULAR  EMETODOLOGIA DE CURSOS DE GESTAO PARA GESTORES DOS CONVENTIONS VISITORSBUREAUX E PROFISSIONAIS NO SETOR DE EVENTOS NO BRASIL'.
6.	Os responsáveis arrolados na fase interna foram devidamente comunicados e, diante da ausência de justificativas suficientes para elidir as irregularidades e da não devolução dos recursos, instaurou-se a tomada de contas especial.
7.	No Relatório de TCE 440/2020 (peça 84) , o tomador de contas concluiu que o prejuízo importaria no valor original de R$ 1.276.467,82, imputando-se a responsabilidade à Federação Brasileira de Convention & Visitors Bureaux, na condição de entidade convenente e ao Sr. João Luiz dos Santos Moreira, falecido, Presidente da Federação, no período de 17/12/2004 a 17/12/2006, na condição de gestor dos recursos.
8.	Em 26/8/2020, a Controladoria-Geral da União emitiu o Relatório de Auditoria 476/2020 (peça 87) , em concordância com o relatório do tomador de contas. O certificado de auditoria e o parecer do dirigente do órgão de controle interno concluíram pela irregularidade das presentes contas (peças 88 e 89) .
9.	Em 3/9/2020, o Ministro do Turismo atestou haver tomado conhecimento das conclusões contidas no relatório e certificado de auditoria, bem como do parecer conclusivo do dirigente do órgão de controle interno, que concluiu pela irregularidade das contas, determinando, em consequência, o encaminhamento do processo ao Tribunal de Contas da União para fins de julgamento da TCE (peça 90) .
ANÁLISE DOS PRESSUPOSTOS DE PROCEDIBILIDADE DA IN/TCU 71/2012
Avaliação de Viabilidade do Exercício do Contraditório e Ampla Defesa
10.	Verifica-se que houve o transcurso de mais de dez anos desde o fato gerador sem que tenha havido a notificação dos responsáveis pela autoridade administrativa federal competente (art. 6º, inciso II, c/c art. 19 da IN/TCU 71/2012, modificada pela IN/TCU 76/2016) , uma vez que o fato gerador da irregularidade sancionada ocorreu em 21/11/2005, e os responsáveis foram notificados sobre a irregularidade pela autoridade administrativa competente conforme abaixo:
10.1.	Federação Brasileira de Convention & Visitors Bureaux, por meio do edital acostado à peça 74, publicado em 3/1/2020.
10.2.	João Luiz dos Santos Moreira, por meio do ofício acostado à peça 69, recebido em 25/9/2019, conforme AR (peça 72) .
Valor de Constituição da TCE 	
11.	Verifica-se, ainda, que o valor atualizado do débito apurado (sem juros) em 1º/1/2017 é de R$ 2.447.308,60. Portanto, superior ao limite mínimo de R$ 100.000,00, na forma estabelecida nos arts. 6º, inciso I, e 19 da IN/TCU 71/2012, alterada pela IN/TCU 76/2016. 
OUTROS PROCESSOS/DÉBITOS NOS SISTEMAS DO TCU COM OS MESMOS RESPONSÁVEIS
12.	Informa-se que foram localizados nos sistemas do Tribunal os processos abaixo relacionados com os mesmos responsáveis arrolados nos presentes autos:
	Responsável
	Processos

	Federação Brasileira de Convention & Visitors Bureaux
	TC Processo 020.027/2021-4 [TCE, aberto, 'TCE instaurada pelo MINISTÉRIO DO TURISMO em razão de Não comprovação da regular aplicação dos recursos repassados pela União, Convênio 01225/2008, firmado com o/a MINISTÉRIO DO TURISMO, Siafi/Siconv 700065, função COMÉRCIO E SERVIÇOS, que teve como objeto Promover a sensibilização de jovens brasileiros, ligados às instituições que trabalham na promoção dos direitos das crianças e dos adolescentes dos Estados Rondônia, Pará, Ceará, Rio de Janeiro, Goiás, Pernambuco, Mato Grosso, Paraná e Rio Grande do Sul, para os conceitos de cidadania, democracia, turismo e desenvolvimento sustentável.      (nº da TCE no sistema: 4869/2019) '].
TC Processo 036.492/2018-3 [TCE, aberto, 'TCE instaurada pelo MINISTÉRIO DO TURISMO (VINCULADOR) em razão de Não comprovação da regular aplicação dos recursos repassados pela União, Convênio 54001257200800312, firmado com o/a MINISTÉRIO DO TURISMO, Siafi/Siconv 630496, função COMÉRCIO E SERVIÇOS, que teve como objeto Objeto: 'Festival de Dança de Joinville'. (nº da TCE no sistema: 8/2018) '].
TC Processo 018.303/2015-3 [TCE, aberto, 'Convênio 950/2007 (Siafi 622363) . Objeto: incentivar o turismo mediante o apoio à realização do projeto Wonder Amazon  Amazônia a Maior Maravilha da natureza'].
TC Processo 009.000/2016-0 [TCE, aberto, 'Tomada de Contas Especial - Processo n° 72031.003579/2015-09 Federação Brasileira de Convention & Visitors Bureaux DF - Convênio n° 0677/2007 (Siafi n° 628597) . Ofício n°369/2016/AECI/MTur'].
TC Processo 002.109/2015-8 [TCE, aberto, 'Convênio 4/2007 (Siafi 592862) firmando entre a Embratur/MTur e a Federação Brasileira de Convention & Visitors Bureaux, tendo por objeto o apoio logístico e operacional para a Embratur em ações de promoção no mercado internacional'].
TC Processo 027.836/2019-3 [CBEX, encerrado, 'Cobrança Executiva de débito originária do (s) AC (s) AC-3734-15/2019-1C, referente ao TC Processo 002.098/2018-0'].
TC Processo 016.733/2019-3 [CBEX, encerrado, 'Cobrança Executiva de débito originária do (s) AC (s) AC-1129-7/2018-2C, referente ao TC Processo 002.099/2015-2'].
TC Processo 016.732/2019-7 [CBEX, encerrado, 'Cobrança Executiva de multa originária do (s) AC (s) AC-1129-7/2018-2C, referente ao TC Processo 002.099/2015-2'].
TC Processo 016.731/2019-0 [CBEX, encerrado, 'Cobrança Executiva de débito originária do (s) AC (s) AC-1129-7/2018-2C, referente ao TC Processo 002.099/2015-2'].
TC Processo 006.068/2021-9 [CBEX, encerrado, 'Cobrança Executiva de multa originária do (s) AC (s) AC-5334-14/2020-2C, referente ao TC Processo 002.109/2015-8'].
TC Processo 038.450/2019-4 [CBEX, encerrado, 'Cobrança Executiva de multa originária do (s) AC (s) AC-6872-27/2018-2C, referente ao TC Processo 019.094/2015-9'].
TC Processo 006.375/2021-9 [CBEX, encerrado, 'Cobrança Executiva de multa originária do (s) AC (s) AC-6867-27/2018-2C, referente ao TC Processo 009.000/2016-0'].
TC Processo 006.069/2021-5 [CBEX, encerrado, 'Cobrança Executiva de débito originária do (s) AC (s) AC-7488-24/2020-2C, referente ao TC Processo 002.109/2015-8'].
TC Processo 038.449/2019-6 [CBEX, encerrado, 'Cobrança Executiva de débito originária do (s) AC (s) AC-6872-27/2018-2C, referente ao TC Processo 019.094/2015-9'].
TC Processo 006.381/2021-9 [CBEX, encerrado, 'Cobrança Executiva de débito originária do (s) AC (s) AC-6867-27/2018-2C, referente ao TC Processo 009.000/2016-0'].
TC Processo 002.098/2018-0 [TCE, encerrado, 'Tomada de Contas Especial da Federação Brasileira de Convention e Visitors Bureaux DF relativa aos convênios nº s 475/2005 e 484/2007'].
TC Processo 002.099/2015-2 [TCE, encerrado, 'Convênio CV 12/2007 (Siafi 593517) firmando entre a Embratur/MTur e a Federação Brasileira de Convention & Visitors Bureaux, tendo por objeto o apoio a promoção do Brasil como destino turístico no mercado internacional, no período de 13/9/2007 a 31/8/2008'].
TC Processo 014.255/2016-2 [TCE, encerrado, 'Tomada de Contas Especial - Convênios nº 120/2006 e 611/2007 - Ministério do Turismo - Federação Brasileira de Convention & Visitors Bureaux']
TC Processo 019.094/2015-9 [TCE, encerrado, 'Tomada de Contas Especial - Processo n° 72031.008452/2013-14 (2 Volumes) Federação Brasileira de Convention & Visitors Bureaux DF'].
TC Processo 032.830/2017-3 [TCE, aberto, 'TCE instaurada pelo (a) MINISTÉRIO DO TURISMO (VINCULADOR) , em razão de não comprovação da regular aplicação dos recursos repassados pela União, Convênio CV 597/2007, firmado com o/a MINISTÉRIO DO TURISMO, Siafi/Siconv 596573, função COMÉRCIO E SERVIÇOS, que teve como objeto SEMANA NACIONAL DOS EVENTOS. (nº da TCE no sistema: 292/2017) '].
TC Processo 032.240/2018-0 [TCE, aberto, 'TCE instaurada pelo MINISTÉRIO DO TURISMO (VINCULADOR) , em razão de não comprovação da regular aplicação dos recursos repassados pela União, Convênio 01238/2008, firmado com o/a MINISTÉRIO DO TURISMO, Siafi/Siconv 700119, função COMÉRCIO E SERVIÇOS, que teve como objeto Promoçao e divulgaçao do turismo brasileiro através da realizaçao do evento SÓ PARA MULHERES 2008 - II ENCONTRO NACIONAL DA MULHER MODERNA EM SÃO PAULO - que será realizado no periodo de 24 à 26 de outubro de 2008 na cidade de Sao Paulo - SP. (nº da TCE no sistema: 443/2017) '].

	João Luiz dos Santos Moreira
	TC Processo 023.472/2017-0 [TCE, aberto, 'TCE - CONFEDERAÇÃO BRASILEIRA DE CONVENTION E VISITORS BUREAUX - DF - Convênio SICONV-722073 - Convênio original n° 1586/2009'].
TC Processo 020.027/2021-4 [TCE, aberto, 'TCE instaurada pelo MINISTÉRIO DO TURISMO, em razão de não comprovação da regular aplicação dos recursos repassados pela União, Convênio 1225/2008, firmado com o MINISTÉRIO DO TURISMO, Siafi/Siconv 700065, função COMÉRCIO E SERVIÇOS, que teve como objeto; Promover a sensibilização de jovens brasileiros, ligados às instituições que trabalham na promoção dos direitos das crianças e dos adolescentes dos Estados Rondônia, Pará, Ceará, Rio de Janeiro, Goiás, Pernambuco, Mato Grosso, Paraná e Rio Grande do Sul, para os conceitos de cidadania, democracia, turismo e desenvolvimento sustentável.      (nº da TCE no sistema: 4869/2019) '].
TC Processo 036.492/2018-3 [TCE, aberto, 'TCE instaurada pelo MINISTÉRIO DO TURISMO (VINCULADOR) , em razão de não comprovação da regular aplicação dos recursos repassados pela União, Convênio 54001257200800312, firmado com o/a MINISTÉRIO DO TURISMO, Siafi/Siconv 630496, função COMÉRCIO E SERVIÇOS, que teve como objeto Objeto: 'Festival de Dança de Joinville'. (nº da TCE no sistema: 8/2018) '].
TC Processo 018.303/2015-3 [TCE, aberto, 'Convênio 950/2007 (Siafi 622363) . Objeto: incentivar o turismo mediante o apoio à realização do projeto Wonder Amazon - Amazônia a Maior Maravilha da natureza'].
TC Processo 016.005/2014-7 [TCE, aberto, 'Tomada de Contas Especial instaurada pelo Ministério do Turismo, em razão de impugnação integral das despesas, decorrente de falhas na execução financeira do objeto do Convênio Siconv 700002/2008'].
TC Processo 040.351/2021-1 [CBEX, aberto, 'Cobrança Executiva de débito originária do AC-11311-36/2020-2C, referente ao TC Processo 016.005/2014-7'].
TC Processo 009.000/2016-0 [TCE, aberto, 'Tomada de Contas Especial - Processo n° 72031.003579/2015-09 Federação Brasileira de Convention & Visitors Bureaux DF - Convênio 677/2007 (Siafi n° 628597) . Ofício n° 369/2016/AECl/MTur'].
TC Processo 033.070/2015-6 [TCE, aberto, 'Tomada de Contas Especial - Processo n° 72100.000722/2012-99 (5 volumes) Confederação Brasileira de Convention & Visitors Bureaux - CBC&VB/DF'].
TC Processo 002.109/2015-8 [TCE, aberto, 'Convênio 4/2007 (Siafi 592862) firmando entre a Embratur/MTur e a Federação Brasileira de Convention & Visitors Bureaux, tendo por objeto o apoio logístico e operacional para a Embratur em ações de promoção no mercado internacional'].
TC Processo 005.496/2021-7 [CBEX, encerrado, 'Cobrança Executiva de multa originária do (s) AC (s) AC-7188-28/2018-2C, referente ao TC Processo 015.025/2015-2'].
TC Processo 027.836/2019-3 [CBEX, encerrado, 'Cobrança Executiva de débito originária do (s) AC (s) AC-3734-15/2019-1C, referente ao TC Processo 002.098/2018-0'].
TC Processo 009.642/2019-6 [CBEX, encerrado, 'Cobrança Executiva de multa originária do (s) AC (s) AC-7440-29/2018-2C, referente ao TC Processo 025.028/2016-2'].
TC Processo 009.639/2019-5 [CBEX, encerrado, 'Cobrança Executiva de débito originária do AC-7440-29/2018-2C, referente ao TC Processo 025.028/2016-2'].
TC Processo 016.733/2019-3 [CBEX, encerrado, 'Cobrança Executiva de débito originária do AC-1129-7/2018-2C, referente ao TC Processo 002.099/2015-2'].
TC Processo 016.730/2019-4 [CBEX, encerrado, 'Cobrança Executiva de multa originária do AC-1129-7/2018-2C, referente ao TC Processo 002.099/2015-2'].
TC Processo 039.201/2018-0 [CBEX, encerrado, 'Cobrança Executiva de multa originária do AC-7792-30/2018-2C, referente ao TC Processo 013.835/2016-5'].
TC Processo 039.199/2018-5 [CBEX, encerrado, 'Cobrança Executiva de débito originária do AC-7792-30/2018-2C, referente ao TC Processo 013.835/2016-5'].
TC Processo 037.693/2019-0 [CBEX, encerrado, 'Cobrança Executiva de débito originária do AC-2941-13/2019-2C, referente ao TC Processo 018.727/2015-8'].
TC Processo 006.355/2021-8 [CBEX, encerrado, 'Cobrança Executiva de multa originária do AC-6867-27/2018-2C, referente ao TC Processo 009.000/2016-0'].
TC Processo 005.499/2021-6 [CBEX, encerrado, 'Cobrança Executiva de débito originária do AC-7188-28/2018-2C, referente ao TC Processo 015.025/2015-2'].
TC Processo 006.069/2021-5 [CBEX, encerrado, 'Cobrança Executiva de débito originária do AC-7488-24/2020-2C, referente ao TC Processo 002.109/2015-8'].
TC Processo 038.452/2019-7 [CBEX, encerrado, 'Cobrança Executiva de multa originária do AC-6872-27/2018-2C, referente ao TC Processo 019.094/2015-9'].
TC Processo 038.449/2019-6 [CBEX, encerrado, 'Cobrança Executiva de débito originária do AC-6872-27/2018-2C, referente ao TC Processo 019.094/2015-9'].
TC Processo 037.705/2019-9 [CBEX, encerrado, 'Cobrança Executiva de multa originária do AC-2941-13/2019-2C, referente ao TC Processo 018.727/2015-8'].
TC Processo 040.966/2019-4 [CBEX, encerrado, 'Cobrança Executiva de débito originária do AC-3580-14/2017-2C, referente ao TC Processo 015.037/2015-0'].
TC Processo 040.968/2019-7 [CBEX, encerrado, 'Cobrança Executiva de multa originária do AC-3580-14/2017-2C, referente ao TC Processo 015.037/2015-0'].
TC Processo 006.381/2021-9 [CBEX, encerrado, 'Cobrança Executiva de débito originária do AC-6867-27/2018-2C, referente ao TC Processo 009.000/2016-0'].
TC Processo 035.887/2019-2 [CBEX, encerrado, 'Cobrança Executiva de multa originária do AC-2768-12/2019-2C, referente ao TC Processo 019.389/2015-9'].
TC Processo 015.046/2015-0 [TCE, encerrado, 'TOMADA DE CONTAS ESPECIAL - CONVÊNIO 99612009 - SIAFI/SICONV: 704848 - MINISTÉRIO DO TURISMO e CONF. BRASILEIRA DE CONVENTION E VISITORS BUREAUX - DF'].
TC Processo 015.025/2015-2 [TCE, encerrado, 'Tomada de Contas Especial - Processo 72031.000156/2014-48 Confederação Brasileira de Convention & Visitors Bureaux DF'].
TC Processo 013.835/2016-5 [TCE, encerrado, 'Tomada de Contas Especial - Processo 72031.000095/2016-81 Confederação Brasileira de Convention & Visitors Bureaux - CBC&VB/DF - Convénio n° 1161/2009 (Siconv 706590) - Ofício n° 540/2016/AECl/MTur'].
TC Processo 025.028/2016-2 [TCE, encerrado, 'Tomada de Contas Especial - Processo 72031.000642/2016-28 Confederação Brasileira de Convention & Visitors-Bureaux - CBC&VB/DF - Ofício 1084/2016/AECI/MTur'].
TC Processo 002.098/2018-0 [TCE, encerrado, 'Tomada de Contas Especial da Federação Brasileira de Convention e Visitors Bureaux DF relativa aos convênios 475/2005 e 484/2007'].
TC Processo 019.094/2015-9 [TCE, encerrado, 'Tomada de Contas Especial - Processo 72031.008452/2013-14 (2 Volumes) Federação Brasileira de Convention & Visitors Bureaux DF'].
TC Processo 019.389/2015-9 [REPR, encerrado, 'Tomada de Contas Especial - Processo 720312.000214/2014-33 Confederação Brasileira de Convention & Visitors Bureaux DF'].
TC Processo 002.099/2015-2 [TCE, encerrado, 'Convênio CV 12/2007 (Siafi 593517) firmando entre a Embratur/MTur e a Federação Brasileira de Convention & Visitors Bureaux, tendo por objeto o apoio a promoção do Brasil como destino turístico no mercado internacional, no período de 13/9/2007 a 31/8/2008'].
TC Processo 014.255/2016-2 [TCE, encerrado, 'Tomada de Contas Especial - Convênios 120/2006 e 611/2007 - Ministério do Turismo - Federação Brasileira de Convention & Visitors Bureaux'].
TC Processo 018.727/2015-8 [TCE, encerrado, 'Tomada de Contas Especial referente Convênio 1.694/2009 (Siafi/Siconv 724380) firmado entre o Ministério do Turismo e Confederação Brasileira de Convention & Visitors Bureaux, tendo por objeto incentivar o turismo, por meio da implementação do Projeto intitulado 'Ações de promoção de investimentos em mercados potenciais'].
TC Processo 015.037/2015-0 [TCE, encerrado, 'TOMADA DE CONTAS ESPECIAL - CONVÊNIO 030/2009 SICONV: 702982 - PROCESSO 72031.000833/2014-28 - MINISTÉRIO DO TURISMO e CONFEDERAÇÃO BRASILEIRA DE CONVENTION & VISITORS BUREAUX DF'].
TC Processo 032.830/2017-3 [TCE, aberto, 'TCE instaurada pelo (a) MINISTÉRIO DO TURISMO (VINCULADOR) em razão de Não comprovação da regular aplicação dos recursos repassados pela União, Convênio CV 597/2007, firmado com o/a MINISTÉRIO DO TURISMO, Siafi/Siconv 596573, função COMÉRCIO E SERVIÇOS, que teve como objeto SEMANA NACIONAL DOS EVENTOS (nº da TCE no sistema: 292/2017) '].
TC Processo 003.326/2015-2 [TCE, aberto, 'Tomada de Contas Especial foi instaurado contra o então Presidente e Vice-Presidente da Confederação Brasileira de Convention & Visitors Bureaux, relativo ao Convênio n° 703052 - originador - Processo nº 72031.009287/2013-18'].
TC Processo 000.417/2016-5 [TCE, aberto, 'Tomada de Contas Especial instaurada pelo Ministério do Turismo, em desfavor dos Srs. João Luiz dos Santos Moreira e Paulo César Boechat Lemos da Silva, na condição de presidente e vice-presidente do ente convenente, e da Confederação Brasileira de Convention & Visitors Bureaux (CBC&VB) , convenente, em razão de irregularidade na execução física e financeira do Convênio 928/2010 (Siafi 739176) '].
TC Processo 019.396/2015-5 [TCE, aberto, 'Convênio n° 0265/2009 (SIAFI 703451) . Objeto 'o incentivo ao turismo, por meio 'da implementação do projeto denominado 'REACESS III, Feira Nacional de Reabilitação, Inclusão e Acessibilidade/2ª Feira Nacional da Pessoa Idosa'].
TC Processo 018.420/2015-0 [TCE, aberto, 'Tomada de Contas Especial - Processo n° 72031.006369/2014-83 - Confederação Brasileira de Convention & Visitors Bureaux DF'].
TC Processo 032.240/2018-0 [TCE, aberto, 'TCE instaurada pelo MINISTÉRIO DO TURISMO (VINCULADOR) , em razão de não comprovação da regular aplicação dos recursos repassados pela União, Convênio 1238/2008, firmado com o MINISTÉRIO DO TURISMO, Siafi/Siconv 700119, função COMÉRCIO E SERVIÇOS, que teve como objeto: Promoção e divulgação do turismo brasileiro através da realizaçao do evento SÓ PARA MULHERES 2008 - II ENCONTRO NACIONAL DA MULHER MODERNA EM SAO PAULO - que foi realizado no periodo de 24 à 26 de outubro de 2008 na cidade de São Paulo - SP. (nº da TCE no sistema: 443/2017) '].

13.	A tomada de contas especial está, assim, devidamente constituída e em condição de ser instruída.
EXAME TÉCNICO			 
14.	Da análise dos documentos presentes nos autos, verifica-se que o Sr. João Luiz dos Santos Moreira (CPF: XXX.061.890-XX) e a Federação Brasileira de Convention & Visitors Bureaux (CNPJ: 03.487.391/0001-09) eram as pessoas responsáveis pela gestão e execução dos recursos federais recebidos por meio do Convênio 383/2004, registro Siafi 517923, tendo o prazo final para apresentação da prestação de contas expirado em 29/1/2007. 
15.	Verificou-se, ainda, que foi dada oportunidade de defesa aos agentes responsabilizados na fase interna, em obediência aos princípios constitucionais que asseguram o direito ao contraditório e à ampla defesa (art. 5º, inciso LV, da Constituição Federal) , conforme detalhado no item 'Análise dos Pressupostos de Procedibilidade da IN/TCU 71/2012', subitem '	Prejuízo ao Contraditório e Ampla Defesa'.
16.	Entretanto, os responsáveis não apresentaram justificativas suficientes para elidir a irregularidade e não recolheram o montante devido aos cofres do Tesouro Nacional, razão pela qual suas responsabilidades deveriam ser mantidas. Contudo, verificou-se que, de acordo com a certidão de óbito à peça 77, o Sr. João Luiz dos Santos Moreira faleceu em 20/10/2019.
17.	Conforme se extrai dos autos, os recursos públicos federais foram repassados ao convenente 4/4/2005 e 21/11/2005 (peças 9 e 18) e até a presente data, passados mais de 16 anos, o espólio e/ou os herdeiros do responsável ainda não foram notificados pelo Tribunal acerca das irregularidades objeto da presente TCE
18.	Nesses casos, a jurisprudência do TCU vem entendendo que tal decurso de tempo inviabiliza (vide Acórdão 3141/2014-TCU-Plenário) , o pleno exercício do direito de ampla defesa pelo espólio e/ou herdeiros do ex-gestor, em virtude da natural dificuldade de se reconstituírem os fatos e se reunirem os documentos necessários à comprovação da regular aplicação dos recursos, não sendo razoável exigir-lhes a comprovação dessa prestação de contas ou da boa e regular aplicação dos recursos federais recebidos, quando já se passaram mais de 16 anos desde a ocorrência dos fatos que deram causa ao suposto débito.
19.	A propósito, cabe observar que em situações dessa espécie, esta Corte de Contas tem consolidado entendimento no sentido de se aplicar o art. 20 da Lei 8.443/1992, que dispõe que as contas devem ser consideradas iliquidáveis, ante o evidente prejuízo ao exercício da ampla defesa causado pela mora da Administração Pública (v.g. Acórdão 93/2007-TCU-Plenário  (Relator Ministro Valmir Campelo) , 258/2007 (Relator Ministro Benjamin Zymler) , 1.195/2009 (Relator Ministro Valmir Campelo) e 3.983/2010 (de minha relatoria) , todos da 1ª Câmara, e 4.086/2008 (Relator Ministro Ubiratan Aguiar) , 1.184/2009 (Relator Ministro Benjamin Zymler) , e 3.707/2010 (Relator Ministro Augusto Sherman) , todos da 2ª Câmara, entre outros) .
20.	Assim, em respeito aos princípios do contraditório e da ampla defesa, consagrados no art. 5º, inciso LV, da Constituição Federal, entende-se que as contas do Sr. João Luiz dos Santos Moreira devem ser consideradas iliquidáveis, uma vez que o longo tempo transcorrido desde o repasse dos recursos dificulta, ou até mesmo impede, a produção de provas pelo seu espólio e/ou herdeiros, cabendo, nesse caso excepcional, arquivar o processo, sem julgamento de mérito, em virtude da ausência de pressuposto de constituição e de desenvolvimento válido e regular do processo, em relação ao referido responsável, nos termos do art. 212 c/c o inciso II do art. 169 do Regimento Interno do TCU.
21.	De igual modo, entende-se que em observância ao princípio da isonomia, a responsabilidade solidária da entidade convenente, pessoa jurídica de direito privado, com seus ex-dirigentes, que lhe foi imputada em razão do entendimento consolidado na Súmula TCU 286, deve ser afastada, uma vez que seu pleno exercício do direito de ampla defesa também restou prejudicado devido ao decurso de mais de 14 anos entre a ocorrência dos fatos que deram causa ao suposto débito e a sua notificação na fase interna da TCE, que ocorreu, por meio de edital, somente em, 3/1/2020 (peça 74) .
Prescrição da Pretensão Punitiva
22.	Vale ressaltar que a pretensão punitiva do TCU, conforme Acórdão 1441/2016-TCU-Plenário, Relator Min. Benjamin Zymler, que uniformizou a jurisprudência acerca dessa questão, subordina-se ao prazo geral de prescrição indicado no art. 205 do Código Civil, que é de dez anos, contado da data de ocorrência da irregularidade sancionada, nos termos do art. 189 do Código Civil, sendo este prazo interrompido pelo ato que ordenar a citação, a audiência ou a oitiva dos responsáveis.
23.	No caso em exame, ocorreu a prescrição, uma vez que a irregularidade sancionada ocorreu em 21/11/2005 e o ato de ordenação da citação ainda não foi realizada até 14/12/2021.
CONCLUSÃO
24.	A partir dos elementos constantes nos autos, será formulada proposta de arquivamento do processo, sem julgamento de mérito, em virtude da ausência de pressuposto de constituição e de desenvolvimento válido e regular do processo, em relação ao Sr. João Luiz dos Santos Moreira e à Federação Brasileira de Convention & Visitors Bureaux, nos termos do art. 212 c/c o inciso II do art. 169 do Regimento Interno do TCU.
PROPOSTA DE ENCAMINHAMENTO
25.	Diante do exposto, submetem-se os autos à consideração superior, propondo:
a)	arquivar o processo, sem julgamento de mérito, em virtude da ausência de pressuposto de constituição e de desenvolvimento válido e regular do processo, em relação ao Sr. João Luiz dos Santos Moreira (CPF: XXX.061.890-XX) e à Federação Brasileira de Convention & Visitors Bureaux (CNPJ: 03.487.391/0001-09) , nos termos do art. 212 c/c o inciso II do art. 169 do Regimento Interno do TCU; e
b)	enviar cópia do Acórdão que vier a ser proferido ao Ministério do Turismo, ao espólio e/ou herdeiros do Sr. João Luiz dos Santos Moreira (CPF: XXX.061.890-XX) e à Federação Brasileira de Convention & Visitors Bureaux (CNPJ: 03.487.391/0001-09) , para ciência".
	É o Relatório.

não há.

Subprocurador-Geral Paulo Soares Bugarin.

TOMADA DE CONTAS ESPECIAL. NÃO COMPROVAÇÃO. ARQUIVAMENTO. EXCESSIVO DECURSO DE PRAZO. FALECIMENTO DO GESTOR ANTES DA CITAÇÃO.

TOMADA DE CONTAS ESPECIAL (TCE)

Secretaria de Controle Externo de Tomada de Contas Especial (SecexTCE).

Em exame  Tomada de Contas Especial instaurada pelo Ministério do Turismo, em desfavor do Sr. João Luiz dos Santos Moreira e da Federação Brasileira de Convention & Visitors Bureaux, em razão da não comprovação da regular aplicação dos recursos repassados, por meio do Convênio 383/2004, registro Siafi 517923 (peça 7) , firmado entre aquele Ministério e a mencionada Federação, cujo objeto consistiu em "Desenvolver estrutura curricular e metodologia de cursos de gestão para gestores dos Conventions Visitors Bureaux e profissionais no setor de eventos no Brasil".
A avença, firmada no valor de R$ 1.708.750,00 - sendo R$ 1.281.563,00 à conta do concedente, integralmente transferidos, e R$ 427.187,00 referentes à contrapartida do convenente - teve vigência de 28/12/2004 a 30/11/2006, com prazo para apresentação da prestação de contas em 29/1/2007 (peças 9 e 18) .  
No âmbito desta Casa, após exame preliminar dos elementos que compõem os autos, a unidade técnica (peças 94-96) , com a chancela do Parquet especial (peça 97) , propõe arquivar o processo, sem julgamento de mérito, em virtude da ausência de pressuposto de constituição e de desenvolvimento válido e regular do processo.
Desde logo adianto que acolho a proposta uníssona nos autos, incorporando a respectiva análise às minhas razões de decidir.
Observo que o óbito do Sr. João Luiz dos Santos Moreira ocorreu em 20/10/2019 (peça 77, p. 3) , sendo que, desde o final do prazo para envio da prestação de contas (peças 9 e 18) até a presente data passaram-se mais de quinze anos, e o correspondente espólio e/ou os herdeiros não foram  notificados pelo Tribunal acerca das irregularidades objeto da presente TCE. Na fase interna, a comunicação dirigida ao responsável é datada de 25/9/2019 (peça 72) .
Apesar de o mero decurso do prazo não inviabilizar automaticamente o pleno exercício do direito de defesa, o transcurso do prazo em questão associado ao falecimento do gestor representa fundada dificuldade de se reconstituírem os fatos e se reunirem os documentos necessários à comprovação da regular aplicação dos recursos, afigurando-se acertada a proposta instrutória.
No que se refere à Federação, lembro que sua responsabilidade advém do entendimento consolidado na Súmula TCU 286, enquanto pessoa jurídica de direito privado, sendo que, ante o falecimento de seu então administrador, associado ao decurso do prazo em tela, resta aplicar o mesmo desfecho dado ao Sr. João Luiz dos Santos Moreira. Além disso, a comunicação que lhe foi dirigida na fase interna foi publicada no Diário Oficial da União de 3/1/2020 (peça 74) , também atraindo a incidência do disposto no artigo 6º, inciso II, da IN/TCU 71/2012.
Ante o exposto, considerando a previsão contida no artigo 6º, inciso II, c/c art. 19 da IN/TCU 71/2012, aquiesço à proposta instrutória de arquivamento dos presentes autos, nos termos do art. 212, c/c o inciso II do art. 169 do Regimento Interno do TCU.
Por fim, vale registrar que as contas em epígrafe adentraram esta Casa, segundo extraído do histórico no e-TCU da peça 1 dos autos, na data de 9/9/2020, após ter o Ministério do Turismo autorizado a instauração da tomada de contas especial em 22/1/2020 (peça 1, p. 2) . 
	Ante o exposto, manifesto-me por que o Tribunal aprove o Acórdão que ora submeto à deliberação deste Colegiado.
TCU, Sala das Sessões, em 24 de maio de 2022.
AUGUSTO SHERMAN CAVALCANTI 
Relator